臺灣臺南地方法院民事判決　　　　　　　 96年度訴字第810號
原　　　告　甲○○○
訴訟代理人　丙○○
被　　　告　泰安產物保險股份有限公司台南分公司
法定代理人　丁○○
訴訟代理人　乙○○
上當事人間請求侵權行為損害賠償事件，經本院於民國96年6月4
日言詞辯論終結，判決如下：
    主      文
原告之訴駁回。
訴訟費用由原告負擔。
    事實之理由
一、原告起訴主張：
  (一)緣訴外人即原告之女袁雀玲於民國93年5月1日0時35分許，
    騎乘被告所承保強制汽車責任保險之車牌號碼ZVU-526號輕
    型機車（下稱系爭機車），行經台南縣歸仁鄉○○村○○○
    路○段180號對面時，不幸發生車禍死亡。原告為該強制汽
    車責任保險之受益人，於事故發生後向被告聲請理賠（理賠
    案號為0493G-0096號），惟因事故當時無目擊者，而台南縣
    警察局歸仁分局開立之交通事故證明書上又記載：「…因駕
    駛人不慎失控，自撞路邊電線桿而發生交通事故」等語，致
    被告以該車禍事件係單一事故為由而拒絕理賠。又被保險人
    袁雀玲生前亦向被告加保機車駕駛人傷害險，亦因被保險人
    袁雀玲無照而遭被告拒絕理賠（理賠案號為0594D-0022號）
    ，原告權益因此受損至鉅。
  (二)然原告基於下列理由認為原告之女袁雀玲絕非自撞路樹死亡
    ，而係遭他車撞擊後倒地死亡：
    1.系爭機車倒地位置係在快車道上，距路樹1.9公尺，散落
      物分別在機車右後方8.1公尺，依散落物分布位置觀察，
      再依經驗法則，如係屬自撞者，其散落物應不致掉落在機
      車倒地位置後方有如此遠距離才是，顯然該機車應係先遭
      撞擊後，物品再掉落，之後機車依物理慣性定律向前推進
      。
    2.依原告所提出編號1、15、19、20號之照片所示，在機車
      左後車身，殘留明顯被撞擊的殘缺狀態，而地面亦留有機
      車左後車身碎殼數片，此由編號4、6、15、23、25號之照
      片清晰可見，足證撞擊點應在系爭機車後車牌處，而由編
      號19、27、28號之照片可看見車牌左下角處有內彎痕跡，
      是以本件應係系爭機車被撞擊後，經重力加速度再撞到路
      樹，而不是自撞電線桿，此亦由編號11、14、17號之照片
      可考，樹幹上留有明顯被擦傷的痕跡，顯然警方所開具之
      前開證明書記載有誤。
    3.又依編號3、4、5、6、7、8、11、14號之照片，可以看到
      機車尚未倒地前，地面就已遺留碎殼數片，腳踏墊、鞋子
      、皮夾、絲巾、紙袋、禮盒等各種散落物，依經驗法則判
      斷，原告之女袁雀玲在倒地前，即遭他車強力撞擊，否則
      ，車身碎殼及其他散落物，豈有可能自行墜落之道理，又
      怎會分別散落在機車右後方8.1公尺之外遠呢？
    4.倘原告之女袁雀玲真如證明書所載係自撞而死，則機車受
      損部位必在前方而非後方始符常理，然依編號29之照片所
      示，機車前方並無任何受損痕跡；又機車撞擊路樹時已受
      到相當之阻力，系爭機車卻會倒在快車道上，並距離路樹
      1.9公尺遠，更突顯是受到他車強力撞擊所致，否則傷勢
      亦不致於死。
    5.原告事後訪查事故地點附件之住家，其中住在事故現場對
      面182號之周輝揚先生，亦親筆出具證明書表明事故當時
      其在家中有聽到「碰」一聲的巨大聲響，當其出來查看時
      ，即看到原告之女袁雀玲倒地的位置是在路樹旁，而系爭
      機車倒在距離原告之女袁雀玲約5公尺遠之位置，亦可證
      明原告之女袁雀玲確實是遭他車擦撞才會發生該巨大聲響
      。
  (三)因被告拒絕理賠，原告乃將本件車禍相關資料送請財團法人
    保險事業發展中心調處委員會聲請調處，經該會以94年5月
    18日（94）保調字第0762號函稱：「…初步認為本案似有遭
    他車擦撞之可能，惟此等結論與警方開具之相關證明…之結
    果意見相左…，建議聲請人再循其他途徑解決…」等語，該
    會已表明認為原告之女袁雀玲確係遭他車擦撞，然被告仍拒
    絕理賠，原告不得已，只好提請本件訴訟。
  (四)法律並沒有規定沒駕照就不能投保強制險，而且被告在收保
    險費的時候，也沒有告訴被保險人說因為沒有駕照所以不能
    投保，事情發生後才以原告之女袁雀玲沒有駕照不理賠，對
    家屬而言，實不公平。
  (五)為此，依據強制汽車責任保險法（舊法）第23條規定，以及
    「機車強制責任保險駕駛人傷害附加條款」，請求判命被告
    給付原告（即被保險人之受益人）保險賠償金新台幣（下同
    ）140萬元，及自聲請狀繕本送達翌日起至清償日止，按年
    利率百分之10計算之利息。
二、被告則聲明請求駁回原告之訴，並以下列情詞置辯：
  (一)有關原告之女袁雀玲投保之駕駛人傷害險部份，因為袁雀玲
    本身無駕駛執照，依法屬於不保範圍，此部分被告無法理賠
    ；至於強制險部份，因為本件車禍是發生在94年2月8日修法
    前，依照強制汽車責任保險法施行細則第3條及保單條款第2
    條之規定，自撞事件即所謂單一事故，非因其他車輛擦撞引
    起的事故，被告不理賠。原告雖有提出保發中心之函文，然
    其上是記載「似有」遭他車擦撞之可能，而不是明確表示是
    遭他車擦撞，之後初議及覆議之結果亦未明確表示是遭他車
    擦撞，故被告無法理賠。
  (二)即使依鑑定意見，系爭事故是他車擦撞所致，則因撞擊之車
    輛不明，原告應向特別補償基金聲請理賠，而非由被告負賠
    償責任。
  (三)延滯利息部分，因為本案一直沒有辦法確定事故發生之原因
    ，被告認為不可歸責於被告，請法院斟酌減免或免除之。
三、兩造不爭執之事實：
    原告主張訴外人即原告之女袁雀玲於93年5月1日0時35分許
    ，騎乘被告所承保強制汽車責任保險之系爭機車，行經台南
    縣歸仁鄉○○村○○○路○段180號對面時，發生車禍死亡
    。原告於事故發生後向被告聲請理賠（理賠案號為0493G-00
    96號），惟因事故當時無目擊者，而台南縣警察局歸仁分局
    開立之交通事故證明書上又記載：「…因駕駛人不慎失控，
    自撞路邊電線桿而發生交通事故」等語，致被告以該車禍事
    件係單一事故為由而拒絕理賠。又被保險人袁雀玲生前亦向
    被告加保機車駕駛人傷害險，亦因被保險人袁雀玲係無照駕
    駛而遭被告拒絕理賠（理賠案號為0594D-0022號）等事實，
    業據其提出道路交通事故證明書、道路交通事故現場圖、道
    路交通事故照片36張及光碟1片、奇美醫院診斷證明書、救
    護紀錄表及台灣台南地方法院檢察署相驗屍體證明書等件為
    證，並為被告所不爭執，是此部分主張堪信為真實。
四、兩造之爭點及論述：
    原告主張本件事故係因原告之女袁雀玲所騎乘之系爭機車遭
    不明車輛擦撞致失控碰撞路樹，並非僅涉及一輛車輛，依上
    揭強制汽車責任保險法規定，其得請求被告給付保險金140
    萬元等語，為被告所否認，並以前揭情詞置辯。是本件兩造
    所爭執之處，應為：(1)本件車禍是否僅涉及一輛車輛之事故
    ，或有不明車輛擦撞系爭機車致原告之女袁雀玲碰撞路樹而
    死亡？(2)原告得否依強制汽車責任保險法之規定向被告請求
    給付保險金？(3)原告得否依「機車強制責任保險駕駛人傷害
    附加條款」向被告請求給付保險金？茲分述如下：
  (一)經本院將本交通事件送請台灣省台南區車輛行車事故鑑定委
    員會鑑定結果認：「袁雀玲無照駕駛輕型機器腳踏車，失控
    偏離車道，依相驗卷第17、19、62頁下幅照片機車前輪變形
    前支架後縮情形研析：機車有撞擊前方物件。二、由機車行
    駛軌跡方向與撞擊路樹，有明顯角度及機車撞擊後碎片散落
    ，依相驗卷第10頁下幅照片顯示於遭撞擊路樹北側情形研析
    ，不排除受外力影響失控。」等語，有該鑑定委員會95年3
    月1日台南區950093案鑑定意見書在卷可稽；嗣經送請台灣
    省車輛行車事故鑑定委員會鑑定結果亦認：「本案肇事以袁
    君夜晚駕駛輕機車受左側不明外力影響，致失控偏離行向向
    右撞擊路樹之可能性較大。」等語，有該鑑定委員會95年7
    月13日府覆議字第0950100478號函附卷可查；其後再經送請
    逢甲大學車輛行車事故鑑定研究中心結果認：「根據民事申
    請事件卷宗第18頁照片19、20顯示如圖一，機車牌照左側變
    形，左上角明顯刮痕，及牌照懸掛處之機車塑膠殼斷裂；第
    10頁照片4及第11頁照片6如圖二、圖三所示，慢車道上之脫
    鞋邊有一刮地痕朝路樹方向延伸，且在刮地痕之前有機車碎
    片掉落，研判機車左側受外力撞擊後失控撞上路樹左側。」
    等語，有該逢甲大學96年5月18日逢建字第0960011812號函
    在卷可證。本院綜合上開數專業機構之鑑定結果，以及台灣
    台南地方法院檢察署93年度相字第537號卷及本院卷內所附
    資料及照片，認原告主張本件事故係因袁雀玲所騎乘之系爭
    機車遭不明車輛擦撞致失控碰撞路樹，並非僅涉及一輛汽車
    等語，應屬可信。
  (二)至原告依強制汽車責任保險法之規定請求被告給付強制汽車
    責任保險金，則為被告所否認，並以前詞置辯，經查：
    1.按被保險汽車發生汽車交通事故時，受益人得在本法規定
      之保險金額範圍內，直接向保險人請求給付保險金，85年
      12月27日制定公布之強制汽車責任保險法第28條固定有明
      文。惟強制汽車責任保險法係採責任保險制，其所保護者
      為事故之受害人，而非被保險人；其立法目的，一方面在
      使汽車交通事故之受害人得直接請求保險賠償給付，迅速
      獲得保障，另方面在使加害人依法應負賠償責任，於受賠
      償之請求時，得因有保險契約之保障，而在限度之金額內
      免其責任，由責任保險代替被保險人向第三人賠償。準此
      ，強制汽車責任保險之保險人於被保險人駕駛被保險汽車
      發生交通事故，致第三人傷、殘、死亡，始負保險賠償給
      付義務。次按，因汽車交通事故致受害人體傷、殘廢或死
      亡者，加害人不論有無過失，在相當於本法規定之保險金
      額範圍內，受害人均得請求保險賠償給付，固為同法第5
      條所明定，然該條所稱之加害人，係指汽車交通事故之行
      為人，受害人係指因汽車交通事故遭致體傷、殘廢或死亡
      之人，此觀同法第9條自明；又依同法施行細則第3條第2
      項規定：「汽車交通事故僅涉及一輛汽車者，受害人不包
      括該汽車之駕駛人」之內容觀之，顯然將事故發生僅涉及
      本身之一輛汽車，而己車之駕駛人不可能成為其他保險車
      輛被害人之情形時，明文將己車駕駛人排除在責任保險受
      害人之範圍外，以符合責任保險之立法目的。至於駕駛人
      本身之傷、殘或死亡則屬傷害保險之保險範圍。自不能將
      上開施行細則第3條第2項規定予以反面解釋，遽認車禍事
      故倘非僅涉及單一車輛，其受害人即包括該汽車之駕駛人
      。由上可知，汽車強制責任保險法係採責任保險法制，責
      任保險人之義務在於代替被保險人向第三人賠償，而駕駛
      人本身之傷殘或死亡則屬於傷害保險之範圍，是以強制汽
      車責任保險法之保險人係於被保險人駕駛被保險汽車發生
      交通事故，致第三人傷殘死亡時，始負保險賠償給付義務
      。
    2.原告依強制汽車責任保險法之規定請求本件強制汽車責任
      保險給付部分，既係根據袁雀玲所騎乘之系爭機車投保之
      汽車強制責任保險契約而來，自須袁雀玲騎乘系爭機車因
      交通事故致第三人受傷或死亡而負賠償責任時，始認該保
      險契約之保險事故已發生，而應由被告向該受害之第三人
      給付保險金。惟本件係袁雀玲所騎乘之系爭機車遭不明車
      輛擦撞致失控碰撞路樹致死，已如前述，則負有給付強制
      汽車責任保險金之人為上開不詳車號車輛之保險人，而非
      袁雀玲所騎乘之系爭機車投保強制責任險之被告。駕駛人
      袁雀玲本身既無肇事責任，自難認其所騎乘之系爭機車投
      保之本件強制汽車責任保險契約之保險事故已發生，袁雀
      玲之繼承人自不得據以請求被告給付本件保險金。
    3.再按本法所稱受益人係指下列各款之人：二死亡給付之受
      益人，為受害人之繼承人；無繼承人時，以本法所定之汽
      車交通事故特別補償基金為受益人。85年12月27日制定公
      布之強制汽車責任保險法第10條第2款定有明文。經查，
      因系爭事故而死亡之袁雀玲於93年5月1日死亡之時，因其
      有養父袁松在世，因此袁雀玲之繼承人應為其養父袁松，
      至原告雖為袁雀玲之生母，然袁雀玲與訴外人袁松之收養
      關係未終止前，原告對袁雀玲並無繼承權，因此，依修正
      前之強制汽車責任保險法第10條第2款規定，原告並非袁
      雀玲之受益人，即使被告需負本件強制汽車責任保險契約
      之給付保險金責任，亦應由訴外人袁松來行使，原告誤認
      其為袁雀玲之繼承人提起本訴，亦屬無據。
    4.依上所述，本件駕駛人袁雀玲本身既無肇事責任，自難認
      其所騎乘之系爭機車投保之本件強制汽車責任保險契約之
      保險事故已發生，袁雀玲之繼承人自不得據以請求被告給
      付本件保險金，且原告非袁雀玲之繼承人，亦無權基於袁
      雀玲繼承人之身分來行使權利，是原告依強制汽車責任保
      險法之規定請求被告給付強制汽車責任保險金，非有理由
      ，應予駁回。
  (三)另原告依「機車強制責任保險駕駛人傷害附加條款」請求被
    告給付保險金，亦為被告所否認，並以前詞置辯，經查：
    1.依被告提出之「機車強制責任保險駕駛人傷害附加條款」
      第3條不保事項第3款約定：駕駛人駕駛被保險機車因違反
      道路交通管理處罰條例第21、21之1條規定而致死亡、殘
      廢或受有體傷者，本公司（即被告）不負賠償之責。又按
      汽車駕駛人，有下列情形之一者，處新臺幣6,000元以上1
      2,000元以下罰鍰，並當場禁止其駕駛：一、未領有駕駛
      執照駕駛小型車或機器腳踏車。道路交通管理處罰條例第
      21條第1項第1款定有明文。
    2.經查，依道路交通事故調查表第欄「駕駛資格情形」記
      載袁雀玲未領有機車駕駛執照（見相驗卷第7頁），因此
      ，依照上述「機車強制責任保險駕駛人傷害附加條款」及
      道路交通管理處罰條例第21條第1項第1款之規定，被告自
      得拒絕依「機車強制責任保險駕駛人傷害附加條款」理賠
      。
    3.至原告主張被告沒有告訴其等說因為沒有駕照所以不能保
      險，事情發生後才以原告之女袁雀玲沒有駕照不理賠，對
      家屬不公平等語，惟核系爭保險契約不保事項條款約定意
      旨應在於限制被保險人因故意或重大過失之不當行為使保
      險事故發生而獲取不當之利益，以及保障保險人僅需於事
      前經其評估並願承受之風顯範圍內負擔可能給付保險金之
      利益。亦即不保事項條款將無照駕車列入除外責任事由，
      實係認定無照駕車之高危險行為無異等同於被保險人之自
      殺自殘行為，如被保險人無照駕車，應足以推定被保險人
      有故意或重大過失將自己置於極易致傷或死亡之高危險環
      境中，若就此情形仍由保險人負擔給付保險金之義務，不
      但易使被保險人或受益人獲取不當利益，且已逾保險人所
      願承擔之合理風險，因此，被告將無照駕車列入除外責任
      事由，尚難認有何不公平之處。
    4.再按死亡保險契約未指定受益人者，其保險金額作為被保
      險人遺產。保險法第113條亦定有明文。經查，袁雀玲之
      繼承人應為其養父袁松，原告對袁雀玲並無繼承權之情，
      業經認定如上，因此即使被告需依「機車強制責任保險駕
      駛人傷害附加條款」給付保險金，亦應由訴外人袁松來行
      使，原告誤認其為袁雀玲之繼承人提起本訴，亦屬無據。
    5.依上所述，本件駕駛人袁雀玲既為無照駕車致生本件事故
      ，被告自得拒絕依「機車強制責任保險駕駛人傷害附加條
      款」理賠，且原告非袁雀玲之繼承人，亦無權基於袁雀玲
      繼承人之身分來行使權利，是原告依「機車強制責任保險
      駕駛人傷害附加條款」請求被告給付保險金，非有理由，
      應予駁回。
五、綜上所述，原告依強制汽車責任保險法第5條、第8條、第10
    條第2款等之規定，請求被上訴人給付保險金140萬元，及自
    調解聲請狀繕本送達之翌日起至清償日止，按年利率百分之
    10計算之利息，為無理由，應予駁回。
六、本件為判決基礎之事證已臻明確，兩造所為之其他主張、陳
    述並所提之證據，經審酌後，認均與本件之結論無礙，不再
    一一論述，併予敘明。
七、據上論結，本件原告之訴為無理由、依民事訴訟法第78條，
    判決如主文。
中　　華　　民　　國　　96　　年　　6 　　月　　20　　日
                    民事第二庭    法　官　張家瑛
以上正本係照原本作成。
如對本判決上訴，須於判決送達後20日內向本院提出上訴狀。
中　　華　　民　　國　　96　　年　　6 　　月　　20　　日
                                  書記官　劉紀君
